【裁判字號】    92,訴,1800
【裁判日期】    920731
【裁判案由】    貪污治罪條例
【裁判全文】
臺灣高雄地方法院刑事判決                        九十二年度訴字第一八號
    公  訴  人  臺灣高雄地方法院檢察署檢察官
    被      告  甲○○○
    選任辯護人  黃榮作律師
右列被告因貪污治罪條例案件，經檢察官提起公訴（九十二年度偵字第九三五０號）
，本院判決如左：
    主  文
甲○○○連續依據法令從事公務之人員，利用職務上之機會，詐取財物，處有期徒刑
貳年。緩刑肆年。褫奪公權參年。
    事  實
一、甲○○○原係交通部台灣鐵路管理局運務處高雄段人事室站務佐理員（業於民國
    九十一年二月二十六日退休），任職期間，負責該單位休假紀錄之管理業務，為
    依據法令從事於公務之人員。詎甲○○○竟意圖為自己不法之所有，基於概括之
    犯意，明知不休假加班費之申報必須以實際未休假之天數為依據，不得浮報，自
    民國八十八年起迄九十年十二月間止，利用辦理計算台灣鐵路管理局運務處高雄
    段員工年度休假天數之職務上機會，在其職掌之員工請假單公文書上，明知其於
    八十八年度之實際休假日數為十四日、八十九年度之實際休假日數為十四日、九
    十年度之實際休假日數為二十一‧五日（實際休假日期如附表所示），連續於八
    十八年、八十九年度虛偽登載休假總日數均為十一日、九十年度虛報休假總日數
    為十四日，並持以行使交由不知情之長官及會計人員核閱，足生損害於交通部台
    灣鐵路管理局對於員工休假管理之正確性，復進而使林呂鳳英之長官陷於錯誤，
    將上開資料回報交通部台灣鐵路管理局，據以溢發八十八年度三天之不休假加班
    費新台幣（下同）二千八百八十元、八十九年度三天之不休假加班費二千八百八
    十元，嗣於九十一年一月十八日在交通部台灣鐵路管理局尚未發放九十年度所詐
    取七‧五天之不休假加班費七千三百二十元前，甲○○○即先繳回，嗣經有人檢
    舉甲○○○上開犯行，甲○○○於偵查中均自白犯行，並悉數繳還八十八年度、
    八十九年度所詐取之款項合計五千七百六十元。
二、案經法務部調查局高雄市調查處移送台灣高雄地方法院檢察署檢察官偵查起訴。
    理  由
一、訊據被告甲○○○對於右揭犯行坦承不諱（參見偵查卷第七至八頁及本院九十二
    年七月二十九日審判筆錄），復有台灣鐵路管理局員工請假單、員工出勤簽到（
    退）簿、考勤表、不休假加班費暨休假補助請領名冊、員工薪津表、不休假獎金
    清單、被告甲○○○入出境紀錄查詢表、長榮航空股份有限公司九十一年四月二
    十四日長航法字第二二一一二三號、中華航空公司二二年五月六日二
    二ＰＳ／ＴＺ三七五號函及被告甲○○○於九十一年一月十八日簽呈報告
    各一份附卷可資佐證，被告自白與事實相符，堪信為真實。本件事證明確，被告
    犯行洵堪認定。
二、按公務機關應核發予員工之款項，於發放之前，因尚未移入員工之實力支配下，
    非屬員工個人之所有，自仍為公有財物；又行為人苟係意圖不法之所有，對於原
    非自己實力支配下之物，以詐術不法取得，係屬詐欺取財；苟係對於原為自己持
    有，在自己實力支配下之物，基於不法所有之意圖而予以侵吞入己，則屬侵占罪
    之範疇（最高法院八十九年度台上字第八號判決可資參照）。復按被告既係依據
    法令從事公務之人員，利用其職務上管理員工年度休假天數之機會，登載不實之
    休假資料在公文書上，據以詐領上述不休假加班費，而該員工請假單，乃台灣鐵
    路管理局據以發給員工上述費用之書面依據，且係被告職務上所掌管，具有公文
  書之性質。核其所為，係犯刑法第二百十六條、第二百十三條之公務員假藉職務
    上機會行使登載不實公文書罪及貪污治罪條例第五條第一項第二款之依據法令從
    事公務之人員利用職務上機會詐取財物既遂罪及同條例第二項、第一項第二款未
    遂罪，其先後多次行使登載不實公文書及利用職務上機會詐取財物既遂、未遂犯
    行，時間密接，所犯構成要件相同，顯係基於概括犯意為之，各依連續犯之規定
    論一行使登載不實公文書罪及依據法令從事公務之人員利用職務上機會詐取財物
    既遂罪，並加重其刑。被告在其職掌之員工休假單公文書上，登載不實之休假日
    數後，復持之行使於其主管長官，連續詐得不休假加班費，其登載不實事項於公
    文書後已經達行使之程度，登載不實之低度行為已經為行使之高度行為所吸收，
    只論以行使罪名。而其行使之結果已經詐得如事實欄所載之上開費用，自足以生
    損害於台灣鐵路管理局對於員工不休假加班費用發放管理之正確性。被告所犯上
    開二罪間，有方法結果之牽連關係，應從一重之依據法令從事公務之人員連續利
    用職務上機會詐取財物罪處斷。公訴人雖未就被告行使登載不實於公文書部分犯
    行起訴，惟此部分與起訴部分有牽連犯之裁判上一罪關係，依刑事訴訟法第二百
    六十七條規定，為起訴效力所及，本院自得一併加以審酌。另公訴人認被告已詐
    得九十年度之不休假加班費用七千三百二十元，惟依被告於九十一年一月十八日
    所書寫之簽呈報告中已說明在台灣鐵路管理局未發放該筆獎金時，被告已先繳回
    該款項，而貪污治罪條例第五條第一項第二款之依據法令從事公務之人員利用職
    務上機會詐取財物罪既未遂與否之判斷，係以是否已取得財物，被告既尚未取得
    九十年度不休假加班費，就此部分被告之犯行應屬未遂，公訴人認此部分被告已
    達該條例第五條第二款之既遂犯行，容有誤會。被告所詐得財物僅五千七百六十
    元，已如前述，其所得財物在五萬元以下，依貪污治罪條例第十二條第一項規定
    應減輕其刑。又被告於犯罪後在偵查中自白，並自動返還全部所得財物，此有台
    灣鐵路管理局收款證明單二紙在卷可參，依貪污治罪條例第八條第二項前段之規
    定遞減輕其刑。又被告有一刑之加重事由及二種以上刑之減輕事由，爰依刑法第
    七十條、第七十一條之規定，先加後遞減輕之。爰審酌被告未曾受有期徒刑以上
    刑之宣告（八十年間曾犯偽造文書罪部分經法院判處有期徒刑六月，緩刑三年，
    已緩刑期滿，未經撤銷，依刑法第七十六條規定應視其刑之宣告失其效力），有
    臺灣高雄地方法院檢察署刑案資料查註紀錄表及臺灣高等法院被告全國前案紀錄
    表各一份在卷可稽，品行良好，本次犯罪純係一時貪念及其犯後自白犯行，態度
    良好等一切情狀，量處如主文所示之刑。末按被告未曾受有期徒刑以上刑之宣告
    ，有臺灣高等法院被告全國前案紀錄表可按，其因一時失慮，偶罹刑典，經此偵
    審程序後，當知所警惕，信無再犯之虞，本院因認所宣告之刑以暫不執行為適當
    ，併諭知緩刑四年，以啟自新。又被告係犯貪污治罪條例之罪，經本院宣告有期
    徒刑以上之刑，自應依貪污治罪條例第十七條之規定，併予宣告褫奪公權三年。
    另按貪污治罪條例第十條第一項固規定犯第四條至第六條之罪者，其所得之財物
    ，應予追繳。然該條之規定係以所得者為限，其無所得或已發還者，自無從再為
    追繳或發還之諭知（最高法院五十四年台上字第二六五號判例要旨參照），而被
    告已將所詐取之財物，全部歸還被害人，自無庸再諭知追繳該所得之財物，附此
    敘明。
據上論斷，應依刑事訴訟法第二百九十九條第一項前段，貪污治罪條例第二條、第五
條第一項第二款、第八條第二項前段、第十二條第一項、第十七條，刑法第十一條前
段、第五十六條、第二百十六條、第二百十三條、第五十五條、第三十七條第二項、
第七十四條第一款，判決如主文。
本案經檢察官陳碧霞到庭執行職務。
中     華     民     國     九十二      年      七     月     三十一    日
                                      台灣高雄地方法院鳳山刑事庭
                                          法  官    廖  建  瑜
右正本證明與原本無異。
如不服本判決，應於判決送達後十日內，向本院提出上訴狀。
                                          書記官    王  翌  翔
中     華     民     國     九十二      年      七     月     三十一    日
貪污治罪條例第二條
依據法令從事公務之人員，犯本條例之罪者，依本條例處斷；其受公務機
關委託承辦公務之人，犯本條例之罪者，亦同。
貪污治罪條例第五條
有下列行為之一者，處七年以上有期徒刑，得併科新台幣六千萬元以下罰
金：
一  意圖得利，擅提或截留公款或違背法令收募稅捐或公債者。
二  利用職務上之機會，詐取財物者。
三  對於職務上之行為，要求、期約或收受賄賂或其他不正利益者。
前項第一款及第二款之未遂犯罰之。
貪污治罪條例第八條
犯第四條至第六條之罪，於犯罪後自首，如有所得並自動繳交全部所得財
物者，減輕或免除其刑；因而查獲其他共犯者，免除其刑。
犯第四條至第六條之罪，在偵查中自白，如有所得並自動繳交全部所得財
物者，減輕其刑；因而查獲其他共犯者，減輕或免除其刑。
貪污治罪條例第十二條
犯第四條至第六條之罪，情節輕微，而其所得或所圖得財物或不正利益在
新台幣五萬元以下者，減輕其刑。
犯前條第一項、第二項之罪，情節輕微，而其行求、期約或交付之財物在
新台幣五萬元以下者，亦同。
貪污治罪條例第十七條
犯本條例之罪，宣告有期徒刑以上之刑者，並宣告遞奪公權。
附表
┌────┬──────────────────────┬────────┐
┐
│年  度  │  實  際  休  假  日  期                    │  備   註       │
│
├────┼──────────────────────┼────────┤
┤
│八十八  │三月二十六、二十九、三十日、九月十四、十五、│                │
│
│        │十六、十七、十八、二十、二十一、二十二、二十│                │
│
│        │三、二十七、二十八日。                │                │
│
├────┼──────────────────────┼────────┤
┤
│八十九  │五月十五日、十六、十七、十八、十九、二十、二│被告於五月十二日│
│
│        │十二、二十三、二十四、二十五、二十六、二十九│搭機抵達美國，至│
│
│        │、三十、三十一日。                          │同年五月三十一日│
│
│        │                                            │搭機抵達桃園中正│
│
│        │                                            │機場。          │
│
├────┼──────────────────────┼────────┤
┤
│九十    │七月二十、二十三、二十四、二十五、二十六、二│被告於七月十九日│
│
│        │十七、三十、三十一日、八月一、二、三、六、七│下午搭機抵達美國│
│                                                                          │
  │
│        │、八、九、十、十三、十四、十五、十六、十七日│，至同年八月十七│
│
│        │、十二月七日下午。                          │日搭機抵達桃園中│
│
│        │                                            │正機場。        │
│
└────┴──────────────────────┴────────┘
┘


司法院資訊處製作；財團法人民間司法改革基金會備份。
